【裁判字號】    95,易,1079
【裁判日期】    951121
【裁判案由】    詐欺
【裁判全文】
臺灣士林地方法院刑事判決
公  訴  人  臺灣士林地方法院檢察署檢察官
被      告  甲○○
上列被告因詐欺案件，經檢察官提起公訴（95年度偵字第8071號
），本院於訊問被告後，被告為有罪之陳述，經裁定認為宜以簡
式審判程序審理，並判決如下：
    主  文
甲○○幫助意圖為自己不法之所有，以詐術使人將本人之物交付
，累犯，處有期徒刑參月，如易科罰金以銀元參佰元即新臺幣玖
佰元折算壹日。
    事  實
一、甲○○前因違反毒品危害防制條例案件，經本院於民國93年
    7 月8 日以93年度訴字第138 號判決處有期徒刑7 月確定，
    於94年7 月29日執行完畢出監。詎甲○○仍不知悔改，雖可
    預見其提供帳戶與不相識之人使用，可能幫助他人從事詐欺
    犯罪，且一般民眾向金融機構申辦帳戶未受特殊限制，倘為
    合法收入，本可自行開設帳戶使用，並無向不相識之人收購
    或借用之必要，仍在不違背其本意下，基於幫助詐欺之故意
    ，於民國95年4 月12日，前往臺北市○○區○○街1 段63號
    第一商業銀行（下稱第一銀行）大稻埕分行，申請開立戶名
    ：甲○○、帳號：00000000000 號之帳戶，並於開戶後隔幾
    日下午2 、3 時許，在臺北橋頭，將該帳戶之存摺、印章、
    金融卡及密碼提供予真實姓名年籍不詳綽號「禿仔」之詐欺
    集團成員作為存、提、匯款使用，而以此方式幫助該詐欺集
    團向他人詐取財物。嗣該詐欺集團於95年4 月15日下午5 、
    6 時許撥打乙○○之電話，向乙○○佯稱如不匯款，出門要
    小心點，致乙○○陷於錯誤，於同日晚上6 時9 分許，至高
    雄市三民區○○○路366 號1 樓中國信託商業銀行（下稱中
    國信託）三民分行，依該詐欺集團指示，以自動櫃員機將新
    臺幣（下同）9,000 元轉帳至甲○○上開第一銀行大稻埕分
    行帳戶內。嗣乙○○察覺有異，報警處理，始循線查悉上情
    。
二、案經臺北市政府警察局大同分局報告臺灣士林地方法院檢察
    署檢察官偵查起訴。
    理  由
一、上揭犯罪事實，業據被告甲○○於本院審理中坦承不諱，核
    與被害人乙○○於警詢中所指述之情節相符，並有被害人95
    年4 月15日中國信託交易明細表、被告於第一銀行大稻埕分
    行開戶基本資料、存摺存款資料查詢單、臺北市政府社會局
    95年7 月31日北市社二字第09537739500 號函各1 份在卷可
    參。
二、按金融機構接受客戶申請一般存款帳戶之現況，絕大多數不
    須任何條件，亦無須任何費用，即任何人均可辦理金融帳戶
    存摺使用，如無特殊理由，實無借用他人存摺使用之必要。
    而金融存摺事關存款人個人財產權益之保障，倘有不明之金
    錢來源，甚而攸關個人法律上之責任，其專有性甚高，除非
    本人、與本人具有信賴關係或其他特殊原因，難認有何流通
    使用之可能，一般人均有妥為保管防阻他人任意使用之認識
    。縱使特殊情況偶有交付他人使用之需，亦必然深入瞭解用
    途及合理性後，再行提供以使用，方符常情。且該等專有物
    品如落入不明人士手中，而未加以闡明正常用途，極易被利
    用為與財產有關之犯罪工具，此為吾人依一般生活認知所易
    於體察之常識。又非有正當理由，竟徵求他人之帳戶，則客
    觀上可預見其目的，係供為某筆資金之存入，後再行領出之
    用，且該筆資金之存入及提領過程係有意隱瞞其流程或避免
    行為人身分曝光之用意，一般人本於一般認知能力均甚易於
    瞭解。而一般詐欺集團即常以向不特定人收購金融帳戶存摺
    之方法而從事如同本案之詐欺犯罪模式，報章、雜誌、電視
    亦常有報導。本件被告甲○○明知存摺、提款卡等有關個人
    財產、身分之物品，倘淪落於不明人士手中，極易被利用為
    與財產有關之犯罪工具，竟仍將其存摺、提款卡等物交付予
    與其身分上不具密切關係之人，顯然對於該帳戶將作為不法
    使用，有所認知，是雖卷內事證並無積極證據證明被告知悉
    該詐欺集團將如何犯罪，而無法於本件認定被告有與該詐欺
    集團實施詐欺取財犯行之共同犯意聯絡，惟被告既對金融帳
    戶交付他人使用，可能遭持以從事財產犯罪有所認知，其有
    幫助他人犯詐欺取財罪之不確定犯罪故意甚明。從而，本件
    事證明確，被告之自白核與其他卷存證據相符，堪信為真實
    ，而可採信，其幫助詐欺取財之犯行洵堪認定，應依法論科
    。
三、論罪科刑之判斷
    (一)按刑法上之幫助犯，係對於犯罪與正犯有共同之認識，而
      以幫助之意思，對於正犯資以助力，而未參與實施犯罪之
      行為者而言，最高法院75年度臺上字第1509號、88年度臺
      上字第1270號判決意旨可資參照。是以如未參與實施犯罪
      構成要件之行為，而係出於幫助之意思提供助力，即屬幫
      助犯，而非共同正犯。查被告係基於幫助之意思，提供上
      開帳戶予詐欺集團之成員，以供被害人匯款之用，而為詐
      欺罪構成要件以外之行為。是核被告甲○○所為，係犯刑
      法第30條第1 項、第339 條第1 項詐欺取財罪之幫助犯。
      又被告係幫助他人犯罪，應依刑法第30條第2 項之規定，
      按正犯之刑減輕之。再被告行為後，刑法第47條第1 項關
      於累犯之規定，增加犯罪行為人之再犯係出於「故意」者
      ，始有累犯加重之適用，並於94年2 月2 日修正公布，於
      95年7 月1 日施行。本件被告有事實欄所載之犯罪科刑及
      執行情形，有臺灣高等法院被告前案紀錄表1 紙附卷可憑
      ，其於有期徒刑執行完畢後，5 年內再基於故意犯而本件
      有期徒刑以上之罪，無論依修正前刑法第47條或修正後之
      刑法第47條第1 項規定，均構成累犯，依新修正之刑法第
      2 條第1 項前段之規定，應適用行為時之修正前刑法第47
      條規定論處，為累犯，並依法先加後減之。
    (二)爰審酌被告提供帳戶供詐欺集團詐騙他人財物，危害社會
      正常交易安全，增加被害人尋求救濟之困難，並使犯罪之
      追查趨於複雜，及其犯罪之動機、目的、手段、被害人遭
      詐騙金額，惟被告學歷為國小畢業，智識程度不高，犯罪
      後坦承犯行，且交付帳戶並未取得對價等一切情狀，量處
      如主文所示之刑，並諭知易科罰金之折算標準。末查被告
      行為後，刑法第41條第1 項前段已修正為：「犯最重本刑
      為5 年以下有期徒刑以下之刑之罪，而受6 個月以下有期
      徒刑或拘役之宣告者，得以新臺幣1,000 元、2,000 元或
      3,000 元折算1 日，易科罰金。」，並於94年2 月2 日修
      正公布，於95年7 月1 日生效，核與被告行為時刑法第41
      條第1 項前段所規定：「以1 元以上3 元以下折算1 日」
      ，並適用修正前罰金罰鍰提高標準條例第2 條前段（現已
      刪除）：「就其原定數額提高為100 倍折算1 日」規定之
      結果，則本件被告行為時之易科罰金折算標準，應以銀元
      100 元以上300 元以下折算1 日，經折算為新臺幣後，應
      以新臺幣300 元以上90 0元以下折算為1 日。比較新、舊
      法之結果，以95年7 月1 日修正公布施行前之規定，較有
      利於被告，則應依新修正刑法第2 條第1 項前段，適用修
      正前刑法第41條第1 項前段規定，定其折算標準。
    (三)末按，修正刑法係自95年7月1日起施行，在此之前，刑法
      分則編有關罰金刑之貨幣單位係銀元；且依刑法分則編應
      處罰金者，應適用罰金罰鍰提高標準條例第1條、第4條之
      規定。亦即應按各該具體條文制定或修正之先後，定其提
      高之倍數。惟被告行為後，刑法施行法增訂第1條之1，於
      95 年6月14日經總統公布，並自同年7月1日起施行；該條
      規定：「中華民國94年1月7日刑法修正施行後，刑法分則
      編所定罰金之貨幣單位為新臺幣。94年1月7日刑法修正時
      ，刑法分則編未修正之條文定有罰金者，自94年1月7日刑
      法修正施行後，就其所定數額提高為30倍。但72年6 月26
      日至94年1 月7 日新增或修正之條文，就其所定數額提高
      為3 倍」。亦即自95年7 月1 日起，刑法分則編所定罰金
      之貨幣單位，由原來之銀元改為新臺幣；且94年1 月7 日
      刑法修正時，刑法分則編未修正之條文定有罰金者，自95
      年7 月1 日起，有關罰金之數額提高為30倍。本件被告係
      犯刑法第339 條第1 項詐欺取財罪之幫助犯，該罪有罰金
      刑之處罰，且自24年7 月1 日公布施行後，即未再修正，
      依增訂刑法施行法第1 條之1 之規定，其罰金以新台幣為
      單位，數額應提高30倍。此與修正前之罰金以銀元為單位
      ，適用罰金罰鍰提高標準條例之結果應提高10倍者，對被
      告而言，並無不利（新臺幣與銀元之比例為1 ：3 ，換算
      結果，亦為30倍）。依修正後刑法第2 條第1 項前段之規
      定，自應適用修正前之規定，附此敘明。
據上論斷，應依刑事訴訟法第273 條之1 第1 項、第299 條第1
項前段，刑法第2 條第1 項前段、第30條第1 項、第2 項，修正
前刑法第339 條第1 項、第47條、第41條第1 項前段，罰金罰鍰
提高標準條例第1 條前段，修正前罰金罰鍰提高標準條例第2 條
，現行法規所定貨幣單位折算新臺幣條例第2 條，判決如主文。
本案經檢察官張世和到庭執行職務。
中    華    民    國    95    年    11    月    21    日
                  刑事第二庭法  官    許碧惠
以上正本證明與原本無異。
如不服本判決，應於判決送達後10日內，向本院提出上訴狀。
                            書記官    徐仁豐
中    華    民    國    95    年    11    月    21    日
附錄
刑法第339條第1項：
意圖為自己或第三人不法之所有，以詐術使人將本人或第三人之
物交付者，處5年以下有期徒刑、拘役或科或併科1千元以下罰金
。


司法院資訊處製作；財團法人民間司法改革基金會備份。
